【裁判字號】    98,訴,527
【裁判日期】    980831
【裁判案由】    租佃爭議
【裁判全文】
臺灣彰化地方法院民事判決               98年度訴字第527號
原      告  丙○○
訴訟代理人  林根煌律師
被      告  乙○○
            甲○○
上列當事人間請求租佃爭議事件，本院於民國98年8 月19日言詞
辯論終結，判決如下：
    主      文
原告之訴及假執行之聲請均駁回。
訴訟費用由原告負擔。
    事實及理由
壹、程序方面：
  (一)按出租人與承租人間因耕地租佃發生爭議時，應由當地鄉（
    鎮、市、區）公所耕地租佃委員會調解；調解不成立者，應
    由直轄市或縣（市）政府耕地租佃委員會調處；不服調處者
    ，由直轄市或縣（市）政府耕地租佃委員會移送該管司法機
    關，司法機關應即迅予處理，並免收裁判費用。前項爭議案
    件非經調解、調處，不得起訴。耕地三七五減租條例第26條
    第1 項、第2 項前段定有明文。本件兩造就坐落彰化縣社頭
    鄉○○段653 地號（重測前為崙雅段685 地號）、地目田、
    面積5127.43 平方公尺之土地（下稱系爭土地）所生租佃爭
    議事件，先經彰化縣社頭鄉公所耕地租佃委員會進行調解，
    兩造均到場，因原告不服調解結果而不成立，再經移送彰化
    縣政府耕地租佃委員會調處，兩造亦均到場，復因原告不同
    意調解結果而不成立，乃由彰化縣政府移送本院等情，有彰
    化縣政府民國98年7 月2 日府地權字第0980155860號函檢附
    之調解程序筆錄、調處程序筆錄附卷可稽，是原告起訴合於
    首揭規定，應屬合法。
  (二)次按原告於判決確定前，得撤回訴之全部或一部。但被告已
    為本案之言詞辯論者，應得其同意。訴之撤回應以書狀為之
    。但於期日，得以言詞向法院或受命法官為之，民事訴訟法
    第262 條第1 項、第2 項分別定有明文。本件原告起訴時，
    訴之聲明第2 項原係：被告二人應給付原告在萊稻谷3,768
    台斤，如無實物應按給付時當地農會牌告價格折算現金給付
    原告。嗣原告於98年8 月11日具狀撤回訴之聲明第2 項，核
    屬撤回部分起訴，且被告乙○○、甲○○尚未為本案言詞辯
    論，與上開規定相符，應予准許。
貳、實體方面：
一、原告主張：
  (一)被告二人共同向原告承租系爭土地，並訂立臺灣省彰化縣私
    有耕地租約書（下稱系爭三七五租約），詎被告二人對於95
    年度第1 期、96年度第1 期、97年度第1 、2 期之租谷合計
    4 期，即2 年之租谷共3,768 台斤延欠至今，均未繳納；雖
    原告於97年10月28日以南投中山街郵局第388 號存證信函通
    知被告二人於文到15日內，對已到期之95年度第1 期、96年
    度第1 期及97年度第1 期之租谷合計3 期之租谷，共2,826
    台斤（一期之租谷為942 台斤），按往例依農會之牌告價格
    折算現金繳交原告，惟被告二人均置之不理。
  (二)嗣因97年度第2 期之租谷亦已到期，因此原告乃於98年1 月
    10日以南投中山街郵局第8 號存證信函通知被告二人於文到
    15日內，將所欠95年度第1 期租谷、96年度第1 期租谷及97
    年度第1 、2 期租谷，合計4 期即2 年之租谷，共3,768 台
    斤，按農會牌告價格折算現金繳交原告，惟被告乙○○竟以
    遷居於隔壁即社頭鄉○○路○ 段699 號為由，而將該信函退
    還，因此原告再於98年5 月8 日以南投中山街郵局第99號存
    證信函通知被告等於文到15日內，將上開所欠4 期即2 年之
    租谷合計3,768 台斤，按現今農會牌告價格折算現金繳交原
    告，如被告二人逾期仍不繳清上開租谷或代金，即視為終止
    租約，不另通知。惟被告二人於98年5 月11日收受上開郵局
    存證信函之送達後，迄未繳交上開租谷或代金，因此系爭三
    七五租約已經合法終止之效力。
  (三)綜上，被告二人積欠95年度第1 期租谷、96年度第1 期租谷
    及97年度第1 、2 期租谷，合計積欠2 年之租谷共3,768 台
    斤，雖原告屢次催告被告二人繳納，惟被告二人均置之不理
    ，因此被告二人對於系爭土地之系爭三七五租約，業經原告
    依耕地三七五減租條例第17條第1 項第3 款規定終止，為此
    請求被告二人交還系爭土地等語。並聲明：(1)被告二人應將
    系爭土地交還原告。(2)訴訟費用由被告負擔。(3)原告願供擔
    保，請准予宣告假執行。
二、原告對被告抗辯之陳述：
  (一)被告二人於98年5 月11日收受上開南投中山街郵局第99號存
    證信函後，並未於函到15日內繳納上開所欠租谷或代金給原
    告，因此被告二人對於系爭土地之租約，已於98年5 月26日
    發生終止之效力。而被告乙○○雖於98年7 月27日寄新臺幣
    （下同）5 萬元之郵政匯票1 張給原告（原告於98年7 月28
    日收受送達），且據被告乙○○信函記載，其中4 萬元係欲
    清償所欠97年度及以前之租谷代金，另1 萬元欲清償98年度
    第1 期之租谷代金，惟被告二人顯係於終止系爭三七五租約
    後清償所欠租谷之代金，並不影響終止租約之效力。至於郵
    政匯票其中1 萬元，被告乙○○雖欲繳納98年度第1 期之租
    谷代金，然被告二人所承租之系爭土地，既於98年5 月26日
    發生終止租約之效力，因此該1 萬元顯為被告二人於終止租
    約後仍占用系爭土地致使原告遭受損害，而應賠償原告相當
    於租谷之損害金額，原告並以此理由於98年7 月31日以南投
    中山街郵局第147 號存證信函答覆被告乙○○。
  (二)系爭三七五租約雖約定租金是稻谷，但被告往年都是直接以
    現金付款給原告，也曾經寄匯票給原告，本次原告以存證信
    函催告被告繳代金，被告也沒有表示異議。
  (三)系爭三七五租約約定之繳租地點雖是在被告之住所地，但以
    往被告也曾經匯款或寄匯票給原告，本次原告催告被告繳租
    後，原告的配偶有去跟被告二人收租金，但遭被告二人拒絕
    ；原告否認被告二人關於原告沒有去收過租金之主張等語。
三、被告乙○○、甲○○則以：
  (一)依系爭三七五租約「租貨土地之標示及租額」項內記載，正
    產物為稻谷，租額為實物1,884 台斤，代金欄則刪除，足證
    被告二人應付之租額為每年1,884 台斤稻谷，1 年分為2 季
    ，故每季應付942 台斤稻谷，並無支付代金之義務。雖然被
    告二人曾為方便起見而給付代金，但被告二人得拒付代金，
    故原告主張其先後以存證信函催付租谷代金，被告二人遲未
    於文到15日內匯付一節，依法被告二人並無匯付現金之義務
    ，而不構成積欠地租之要件。
  (二)次依系爭契約第4 條記載「甲、繳納實物- 地點定在社頭鄉
    美雅村」，亦即被告二人之住所地，益證租額為稻谷並非現
    金，且原告應前來被告二人住所地收取，並非被告二人應匯
    代金至原告住所，故被告二人並無匯付之義務。
  (三)況由最高法院86年台上字第3324號判例意旨可知，原告存證
    信函限文到15日內給付，其期限是否相當，已不無疑問，且
    期限屆滿後，並無原告前來收租，而被告二人仍不為給付之
    事實，故原告表示終止系爭三七五租約並不生終止之效力。
  (四)原告從來沒有來收過地租，縱使要換成代金，也要原告來收
    ，但原告就只有發存證信函，根本沒來要收地租。原告為上
    開存證信函通知後，也都沒有來收過地租，被告二人叫原告
    來，原告都不來。被告亦否認原告配偶於原告為上開存證信
    函催告後曾經來收取地租，但被告二人不給付。
  (五)95年度第2 期、96年度第2 期租谷都是被告二人匯款給原告
    ，至97年被告二人有請原告來被告二人家裡收，被告二人會
    把還沒有給的一起給，但原告沒有來。
  (六)又被告二人已寄5 萬元之郵政匯票1 張給原告，付清租額，
    並無欠租之情事。基上理由，足認原告之訴為無理由等語，
    資為抗辯。並聲明：(1)原告之訴駁回。(2)訴訟費用由原告負
    擔。(3)如為被告不利之判決，被告願供擔保，請准宣告免為
    假執行。
四、兩造不爭執之事項：
  (一)被告二人共同向原告承租系爭土地，並訂立系爭三七五租約
    。
  (二)系爭三七五租約第1 條「租貨土地之標示及租額」之記載為
    「正產物：稻谷」、「租額：實物1,884 台斤」。
  (三)系爭三七五租約第4 條係記載「應納地租依左列甲項或乙項
    議訂之。甲、繳納實物-地點定在社頭鄉美雅村。」
  (四)原告於98年5 月8 日以南投中山街郵局第99號存證信函通知
    被告等於文到15日內，將所欠95年度第1 期租谷、96年度第
    1 期租谷及97年度第1 、2 期租谷，合計4 期即2 年之租谷
    ，共3,768 台斤，按現今農會牌告價格折算現金繳交原告，
    如被告二人逾期仍不繳清上開租谷或代金，即視為終止租約
    。
  (五)被告二人於98年5 月11日收受原告所寄發南投中山街郵局第
    99號存證信函時，尚有95年度第1 期租谷、96年度第1 期租
    谷及97年度第1 、2 期租谷，合計4 期共3,768 台斤，未給
    付原告。
  (六)被告二人已於98年7 月27日寄5 萬元之郵政匯票1 張給原告
    ，其中4 萬元係欲清償所欠95年度第1 期租谷、96年度第1
    期租谷及97年度第1 、2 期之租谷代金。
五、得心證之理由：
  (一)本件原告主張已於98年5 月8 日以南投中山街郵局第99號存
    證信函通知被告乙○○、甲○○限期15日給付租谷，並按農
    會牌告價格折算現金繳交原告，如逾期未給付則視為終止系
    爭三七五租約，不另通知；而被告乙○○、甲○○於98年5
    月11日收受後仍未依限給付，故於98年5 月26日系爭三七五
    租約已視為終止，被告二人自應返還系爭土地等語，為被告
    二人所否認，並辯稱系爭三七五租約約定之地租是稻谷，且
    收取之地點是被告二人住所處，原告催告被告二人給付代金
    ，且要求被告直接匯款予原告，不生合法催告之效力，被告
    亦不負給付遲延責任，故原告逕以上開存證信函表示視為終
    止租約，不生終止系爭三七五租約之效力等語。則本件原告
    主張是否有理由，關鍵厥為：原告98年5 月8 日之存證信函
    是否已生合法催告之效力？又被告二人未遵期匯款予原告，
    是否應負給付遲延責任？原告逕以上開存證信函表示視為終
    止系爭三七五租約，是否已生合法終止之效力？
  (二)按耕地出租人以承租人積欠地租達兩年之總額為原因終止租
    約，應依民法第440 條第1 項規定，定相當期限催告承租人
    支付，於往取債務，並須於催告期滿，至承租人之住所收取
    ，承租人仍不為支付，出租人始得終止租約。又所謂往取債
    務，係指以債務人之住所為清償地之債務而言，此種債務，
    必須債權人於清償期屆滿後至債務人之住所收取時，債務人
    拒絕清償，始負給付遲延之責任（最高法院86年台上字第33
    24號、69年台上字第1280號判例意旨參照）。次按上訴人於
    77年1 月13日以嘉義地院77年度認字第16號認證催告書，催
    告被上訴人於文到15日內前來繳清（稻谷），係將繳租地點
    變更為上訴人住所地，自與兩造前約定「將稻谷寄送至碾米
    廠，取得寄谷證明，再由上訴人以被上訴人送交之寄谷證明
    ，向碾米廠領取」之清償方式及地點不合，其催告即不符債
    之本旨，自不發生催告之效力（最高法院80年度台上字第13
    62號判決意旨參照）。
  (三)經查：
  1.系爭三七五租約第1 條「租貨土地之標示及租額」之記載為
    「正產物：稻谷」、「租額：實物1,884 台斤」，並將代金
    欄刪除；又第4 條則係記載「應納地租依左列甲項或乙項議
    定之。甲、繳納實物- 地點定在社頭鄉美雅村」，而依系爭
    三七五租約所載承租人即被告乙○○、甲○○之地址為「社
    頭鄉○○村○○路○ 段697 號」，出租人即原告之地址為「
    南投市○○街213 號」，有系爭三七五租約影本附卷可稽。
    可知系爭三七五租約約定之租金種類為「稻谷1,884 台斤」
    ，而非現金；且就系爭三七五租約租金之給付，顯係約定以
    承租人即被告二人之住所地為地租繳納地點，是系爭三七五
    租約之租金給付核屬往取債務無疑。則揆諸上揭判例及判決
    意旨，原告不但應依系爭三七五租約約定之地租種類及給付
    方式向被告二人為催告始生合法催告之效力，且須於催告期
    滿後，至被告二人之住所收取，被告二人仍不為支付，原告
    始得主張被告二人遲延給付地租而終止系爭三七五租約。
  2.惟本件原告自承係依98年5 月8 日南投中山街郵局第99號存
    證信函為終止系爭三七五租約之意思表示，而細核原告98年
    5 月8 日存證信函，其係通知被告二人於文到15日內，將所
    欠2 年之地租稻谷合計3,768 台斤，按當時農會牌告價格折
    算現金繳交原告，顯係要求被告二人以「現金」「向債權人
    之住所地」為清償，其催告顯然與系爭三七五租約約定之地
    租種類、清償方式及地點不相符合，此不符債之本旨所為之
    催告，自不發生催告之效力。
  3.至原告陳稱雖繳租的地點約定為被告二人之住所地，但以往
    被告也曾經匯款或寄匯票給原告等語，固為被告二人所不否
    認，惟辯稱系爭三七五租約之地租最早是原告之父來收取稻
    谷，後來有一陣子是原告之妻來收取，但其妻表示稻谷太重
    不好拿，請被告二人換現金給她，被告當時才以現金給付，
    後來換原告要收地租，被告二人即表示地租仍要給付稻谷，
    且應由原告來收等語。則本院審酌卷附三七五租約影本，兩
    造並未變更地租種類及收取方式之約定，則被告二人就個別
    到期之地租同意以匯款或寄匯票至原告處之方式繳付地租，
    應係兩造就到期地租繳付方式之個別合意，尚不能因此即認
    系爭三七五租約之地租已變更為代金（現金），且清償方式
    已變更為赴償債務。是原告既未能提出其他證據證明兩造已
    同意變更此項契約內容，其此部分之主張，即屬無據。
  4.又原告雖復主張原告於98年5 月8 日以存證信函催告被告繳
    租後，原告之配偶曾去向被告二人收取地租，但遭被告二人
    拒絕等語。惟姑不論此業經被告二人否認，真實性已屬可疑
    ；縱使原告主張為真，因原告上開催告不生合法催告之效力
    已如上述，被告二人即不可能該當於「經出租人定相當期限
    催告承租人支付仍不支付」之要件；易言之，被告二人既未
    經合法催告，不論原告之妻於催告期滿後，是否曾至被告住
    所處收取地租而未獲給付，當無被告二人應負地租給付遲延
    責任，致原告得終止系爭三七五租約可言。是原告此部分主
    張亦無從為有利原告之認定。
  5.綜上，原告於98年5 月8 日以南投中山街郵局第99號存證信
    函所為催告既不生催告之效力，原告自不得以被告二人未遵
    期給付地租，欠租已達2 年總額為由，逕以該存證信函表示
    視為終止系爭三七五租約，其終止租約之意思表示難認有效
    。
  (四)從而，原告以被告二人積欠地租達2 年之總額，經其催告不
    為履行，已經其依耕地三七五減租條例第17條第1 項第3 款
    規定終止系爭三七五租約為由，訴請被告二人返還系爭土地
    ，於法洵屬無據，為無理由，應予駁回。原告之訴既經駁回
    ，其假執行之聲請即失所附麗，亦應予駁回。
六、本件事證已臻明確，兩造其餘主張及舉證，經本院審酌後認
    與判決結果無影響，爰不另一一論述，附此敘明。
七、訴訟費用負擔之依據：民事訴訟法第78條。
中    華    民    國    98    年     8    月    31    日
                  民事第二庭  法  官  吳永梁
以上正本係照原本作成。
如對判決上訴，應於判決送達後20日內向本院提出上訴狀。
中    華    民    國    98    年    9     月    3     日
                              書記官  陳美敏


司法院資訊處製作；財團法人民間司法改革基金會備份。
